臺灣高等法院臺南分院民事判決　94年度重訴更(一)字第1號
原　　　告　甲○○
　　　　　　戊　○
　　　　　　辛○○
前列三人共同
訴訟代理人　林德昇　律師
　　　　　　顏伯奇　律師
被　　　告　丁○○
訴訟代理人　己○○
被　　　告　乙○○
訴訟代理人　莊美貴　律師
被　　　告　庚○○
　　　　　　丙○○
上列當事人間請求侵權行為損害賠償刑事附帶民事訴訟事件，經
本院刑事庭裁定（民國九十三年度重附民更字第五九號）移送前
來，本院於民國九十四年九月二十七日言詞辯論終結，判決如下
︰
    主  文
被告庚○○、丙○○應連帶給付原告甲○○新台幣壹佰玖拾柒萬
柒仟佰陸拾元、原告戊○新台幣壹佰陸拾肆萬柒仟捌佰元、原
告辛○○新台幣玖拾捌萬捌仟陸佰捌拾元，及均自民國八十三年
ㄧ月二十日起至清償日止，按週年利率百分之五計算之利息。
被告丁○○應給付原告甲○○新台幣肆佰伍拾伍萬壹仟柒佰柒拾
貳元、原告戊○新台幣佰柒拾玖萬仟壹佰肆拾元、原告辛
○○新台幣貳佰貳拾柒萬伍仟捌佰捌拾陸元，及均自民國八十三
年ㄧ月二十日起至清償日止，按週年利率百分之五計算之利息。
被告乙○○應給付原告新台幣甲○○幣壹佰佰捌拾捌萬肆仟壹
佰肆拾元、原告戊○新台幣佰貳拾萬陸仟柒佰捌拾陸元、
原告辛○○新台幣壹佰玖拾肆萬貳仟零柒拾壹元，及均自民國八
十三年ㄧ月二十日起至清償日止，按週年利率百分之五計算之利
息。原告其餘之訴駁回。
訴訟費用由被告庚○○、丙○○連帶負擔四分之一，被告丁○○
、乙○○負擔二分之一，餘由原告負擔。
本判決第一項於原告甲○○以新台幣陸拾伍萬玖仟壹佰貳拾元、
原告戊○以新台幣伍拾肆萬玖仟貳佰陸拾陸元、原告辛○○以新
台幣拾貳萬玖仟伍佰陸拾元，為被告庚○○、丙○○供擔保後
，得假執行。本判決第二項於原告甲○○以新台幣壹佰伍拾壹萬
柒仟貳佰伍拾柒元、原告戊○以新台幣壹佰貳拾陸萬肆仟佰捌
拾壹元、原告辛○○以新台幣柒拾伍萬捌仟陸佰貳拾玖元，為被
告丁○○供擔保後，得假執行。本判決第三項於原告甲○○以新
台幣壹佰貳拾玖萬肆仟柒佰壹拾肆元、原告戊○以新台幣壹佰零
柒萬捌仟玖佰貳拾玖元、原告辛○○以新台幣陸拾肆萬柒仟佰
伍拾柒元為被告乙○○供擔保後，得假執行。但被告乙○○如於
執行標的物拍定、變賣前，分別以佰捌拾捌萬肆仟壹佰肆拾
元、佰貳拾萬陸仟柒佰捌拾陸元、壹佰玖拾肆萬貳仟零柒拾
壹元，為原告甲○○、戊○、辛○○預供擔保後，得免為假執行
。
原告其餘假執行之聲請駁回。
    事  實
甲、原告方面：
一、聲明：(一)被告應連帶給付原告甲○○新台幣（下同）五百一
    十六萬二千九百一十四元，及自民國（下同）八十三年ㄧ月
    二十日起至清償日止，按週年利率百分之五計算之利息。(二)
    被告應連帶給付原告戊○四百二十七萬六千七百一十四元，
    及自八十三年ㄧ月二十日起至清償日止，按週年利率百分之
    五計算之利息。(三)被告應連帶給付原告辛○○二百六十萬七
    千一百七十二元，及自八十三年ㄧ月二十日起至清償日止，
    按週年利率百分之五計算之利息。(四)原告願供擔保，請宣告
    准予假執行。(五)訴訟費用由被告負擔。
二、陳述：
  (一)按「因犯罪而受損害之人，於刑事訴訟程序得附帶提起民事
    訴訟，對於被告及依民法負賠償責任之人，請求回復其損害
    。前項請求之範圍，依民法之規定。」、「提起附帶民事訴
    訟，應於刑事訴訟起訴後第二審辯論終結前為之。但在第一
    審辯論終結後提起上訴前，不得提起。」刑事訴訟法第四百
    八十七條及第四百八十八條分別定有明文。另按最高法院二
    十六年度鄂附字第二十二號判例要旨：「附帶民事訴訟，係
    因犯罪而受損害之人請求回復其損害之程序，其請求之範圍
    ，應依民法之規定，故附帶民事訴訟必限於起訴之犯罪事實
    侵害個人私權，致生損害者，始得提起之。」又所謂，因犯
    罪而受損之人，係指因刑事被告之犯罪行為，而致其身體、
    自由、名譽或財產等個人權利，受有損害之人。又按「數人
    共同不法侵害他人之權利者，連帶負損害賠償責任。不能知
    其中孰為加害人者，亦同。」民法第一百八十五條第一項定
    有明文。另依最高法院十八年上字第三三四號判例要旨：「
    數人共同為侵權行為加損害於他人時，應連帶負賠償之責任
    。」末按「依民法第一百八十五條第一項之規定，共同侵權
    行為人固連帶負損害賠償責任，惟同條項前段所謂共同侵權
    行為，須共同行為人皆已具備侵權行為之要件始能成立，若
    其中一人無故意過失，則其人非侵權行為人，不負與其他具
    備侵權行為要件之人連帶賠償損害之責任。」最高法院二十
    二年上字第三四三七號判例亦明示其旨，合先敘明。
  (二)緣被告庚○○、丙○○二人於八十二年十一月間，受原告甲
    ○○、戊○、辛○○等三人及被告丁○○之託，居間媒介購
    買花蓮縣境之土地後，適有石光實業有限公司（下稱石光公
    司）實際負責人謝士元亟思出售該公司所有坐落花蓮縣玉里
    鎮○○段三七六之二、三七七之三、三七七之四、三七八、
    三九五之二號等五筆土地（下稱系爭土地），被告庚○○、
    丙○○乃聯絡舊識即吳明清 (原為同件被告，於本院此次審
    準備程序中私下賠償原告三十六萬元而達成和解，並經原告
    就此部分撤回起訴在卷），三人見有機可乘，竟由吳明清出
    面向謝士元表示可居間介紹買主被告丙○○，經謝士元與被
    告丙○○合意以每坪一萬五千元之價格，總價三千五百三十
    四萬六千七百元（原告誤算為三千五百三十六萬二千五百九
    十六元）成交，並於八十二年十一月二十四日下午五時許，
    訂立「土地買賣契約書」。嗣被告間出於共同謀議由被告丁
    ○○、庚○○、丙○○三人向原告甲○○等三人佯稱石光公
    司所有五筆土地，賣主最低要以每坪二萬二千元，總價五千
    一百八十二萬四千七百元（即每坪二萬二千元×二千三百五
    十四坪，共計五千一百七十八萬八千元，再加上一百零四坪
    之道路補償費三萬六千七百元）出售云云，致原告甲○○等
    三人信以為真，應允以該價格購買，再由吳明清連絡知情之
    代書被告乙○○相互勾串，唯為掩飾彼等謀取暴利之情形，
    竟由吳明清出面偽冒石光公司代表人身分與代書被告乙○○
    於同日晚九時許前往被告丁○○住處，與原告甲○○等三人
    及被告丁○○簽訂「土地買賣契約書」，並由被告乙○○提
    供由伊所偽造之石光公司印章蓋印其上，再交由被告丁○○
    加以行使，足生損害於石光公司與原告甲○○等三人。同時
    先由被告丁○○簽發高雄市第三信用合作社一三一三五六ㄧ
    號、面額五百二十萬之八十二年十一月二十四日即期支票，
    交予被告吳明清作為定金，吳明清收受後，旋即交予被告丙
    ○○，供被告丙○○持交地主謝士元作為買受上開土地之定
    金，輾轉間被告庚○○、丙○○、丁○○、乙○○與訴外人
    吳明清等五人，共取得差價高達一千六百四十七萬八千元（
    原告誤算為一千六百四十六萬二千一百零四元），由吳明清
    分得ㄧ百零三萬元、被告丙○○分得ㄧ百三十五萬元、被告
    庚○○分得五十二萬元，嗣被原告甲○○等三人發現上情，
    始知受騙。因之，上開被告使原告甲○○等三人支付系爭土
    地差價之鉅額資金，而使原告甲○○等三人受有財產上之損
    害，揆諸前開法條及最高法院判例要旨，原告甲○○等三人
    自得依民法第一百八十五條第一項及同法第二百七十二條第
    二項之規定，訴請被告等負共同侵權行為損害賠償責任。
  (三)又系爭土地雖係由原告甲○○等三人與被告丁○○共同出資
    ，買賣價金為五千一百八十二萬四千七百元，出資比例各為
    ：原告甲○○二十分之六、原告戊○二十分之五、原告辛○
    ○二十分之三、丁○○二十分之六，惟被告等互為犯意聯絡
    與共同行為分擔，取得一千七百七十二萬四千元，依原告甲
    ○○等三人之出資比例，原告甲○○得請求數額為五百三十
    一萬七千二百元、原告戊○得請求數額為四百四十三萬一千
    元、原告辛○○得請求數額為二百六十五萬八千六百元，且
    原告甲○○等三人所交付系爭買賣之款項，係於八十三年一
    月十九日付清，故原告甲○○等三人自得請求自付清尾款翌
    日起之法定利息。
  (四)被告抗辯侵權行為之時效完成，原告雖主張自本案之刑事檢
    察官起訴之時起已提出附帶民事，已行使請求權，嗣刑事判
    決歷審對於被告之背信行為有時認定有罪，有時認定無罪，
    故未能獲得民事判決。又原告已於九十四年三月十四日準備
    程序時，追加不當得利之法律關係（請求權時效十五年）作
    為本件之訴訟標的，惟被告抗辯不同意追加。查依刑事訴訟
    法第四百九十條，案件移送民事庭後，應適用民事訴訟法，
    而民事訴訟法第二百五十五條第一項第二、四、七款，原告
    之追加應屬合法。又因吳明清已賠償原告三人共拾陸萬元
    ，故訴之聲明有部分減縮。
乙、被告方面：
壹、被告丁○○部分：
一、聲明：(一)駁回原告之訴。(二)訴訟費用由原告負擔。
二、陳述：
  (一)原告甲○○等三人所指於八十二年十ㄧ月間，與被告丁○○
    共同向石光公司買賣土地發生侵權行為，根本與事實不符。
    且原告甲○○等三人為行使損害賠償之請求權至八十八年六
    月始提起本件之訴，已逾二年之時效而請求權已消滅；又原
    告甲○○等人追加（或變更）請求返還不當得利之訴，亦於
    法不合。
  (二)本案土地係由被告丙○○經吳明清介紹向石光公司以每坪一
    萬五千元買受而委託吳明清轉售，並約定如有超過一萬七千
    元轉售部分，歸由吳明清取得，有被告丙○○之指述及委託
    書可按。原告甲○○等三人由吳明清、被告庚○○陪同至現
    場勘查土地實際情況後，原告甲○○等三人親自與吳明清、
    被告庚○○洽談，並經其自行評估後討價還價，而以每坪二
    萬二千元成交，雙方以自認合理之客觀交易價值所為之買賣
    行為，係屬合法，並無詐欺之問題，亦經刑事判決認定在案
    （參見台南高分院九十三年重上更(四)字第一八二號刑事判決
    三十二、三十三頁）；且被告庚○○業於八十六年八月十八
    日偵查中指稱：「．．．在丁○○家，戊○打電話跟吳明清
    談好」等語，而原告甲○○亦於八十六年六月二十四日一審
    審理中稱「電話是庚○○接的，說有人一坪二萬五千元要買
    ．．．我們才出二萬二千元」，復於八十七年七月二十九日
    一審審理中稱「在丁○○住宅，庚○○稱乙○○代書打電話
    ．．．問我們是否要趕快買」等語，再以原告戊○亦於八十
    七年九月二十三日一審審理中稱「庚○○找我們合夥．．．
    找我們三人去看土地．．．庚○○說地主要二萬六千至八千
    元．．．後來庚○○向我們說二萬二千元」等語、於八十八
    年四月二日審理中稱「庚○○、丙○○找我好多次，問要不
    要買地」等語，又被告丙○○於八十六年六月十三日偵查中
    二次指稱事前並不認識被告丁○○，故參以前述原告甲○○
    等人之陳述，被告丁○○確實僅與原告甲○○等人受邀共同
    買受土地而已，並無侵權行為可言。
  (三)本件係依偽造文書刑事判決起訴，惟系爭土地係被告丙○○
    買受之土地委託吳明清轉售，如有每坪超過一萬七千元之部
    分始由吳明清取得，此業經刑事偵查程序調查無訛，並有被
    告丙○○出具給吳明清之委任書可稽，而被告吳明清因信賴
    石光公司將來必會配合辦理過戶給原告甲○○等三人買受人
    ，為方便起見乃逕以石光公司代表人名義出售，嗣石光公司
    亦依約過戶給原告甲○○等三人，此乃現今社會交易之常情
    ，以為節稅及節省手續費用之方法，並足認石光公司事前應
    有概括授權之意思。是以吳明清以石光公司代表人名義出售
    及蓋印之行為，並未違背石光公司及原告甲○○等三人移轉
    登記之期待，自不足以生損害於石光公司及原告甲○○等三
    人，以及有偽造文書之問題；況被告丁○○僅是買受人之角
    色，吳明清無論是否成立偽造文書罪，其與代書被告乙○○
    之行為均和被告丁○○無關，被告丁○○亦無偽造文書共犯
    之問題，故原告甲○○等三人指稱被告丁○○有偽造文書行
    為，據以成立侵權行為而請求損害賠償云云，顯無理由。又
    本件事實發生於八十二年間，房地產交易價格尚屬高檔時期
    ，設若其後土地市場飛騰看漲獲利，原告甲○○等三人仍會
    回頭指責本案交易之是非乎？不幸其後多年市場連續低靡，
    從事土地交易而虧損者在所多有，而被告丁○○為本案土地
    買受者，亦為受害者之ㄧ，如今原告甲○○等三人指稱昔日
    共同買受之被告丁○○有侵權行為或不當得利之行為，其請
    求實屬無據。
三、證據：援用第一審所提證據。
貳、被告乙○○部分：
一、聲明：(一)原告之訴及其假執行之聲請均駁回。(二)訴訟費用由
    原告負擔。(三)如受不利益判決，願供擔保請准宣告免為假執
    行。
二、陳述：
  (一)按「因侵權行為所生之損害賠償請求權，自請求權人知有損
    害賠償及賠償義務人時起，二年間不行使而消滅。自侵權行
    為時起，逾十年者亦同。」民法第一百九十七條第一項定有
    明文。本件原告自八十三年即向嘉義地方法院檢察署提起詐
    欺罪之告訴，故原告於提出告訴時即知有損害及賠償義務人
    ，故本件損害賠償請求權時效，當自原告提出告訴時起算，
    因此本件原告之損害賠償請求權已罹於時效消滅，依民法第
    一百四十四條第一項「時效完成後，債務人得拒絕給付。」
    之規定，則本件原告甲○○等三人之損害賠償請求權已經時
    效消滅，被告乙○○依民法第一百四十四條第一項之規定提
    出抗辯，自不得再命被告等為給付。故本件原告甲○○等三
    人之請求，即無理由。
  (二)原告甲○○等三人固主張其所購買花蓮縣境之土地，受被告
    等取得差價高達一千六百四十七萬八千元，故被告等應負共
    同侵權行為損害賠償云云，惟被告乙○○與原告、被告庚○
    ○、丙○○等人原不相識，八十二年十一月二十四日下午五
    時許係因吳明清之邀而至石光公司為出賣人石光公司與買受
    人即被告丙○○書立土地買賣契約書，因其等對於買賣價格
    條件均已談妥，被告乙○○僅代寫書面契約後即返回事務所
    ，惟事後又接獲吳明清電話要被告乙○○再至台東寫買賣契
    約，被告乙○○乃又與吳明清至台東，抵達後始知係至丁○
    ○住處，當時吳明清向在場之原告及被告等人說明被告乙○
    ○是代書要來替雙方寫契約後，吳明清及原告甲○○、戊○
    、辛○○、被告丁○○等人隨即分別將身份證拿出來供被告
    乙○○書寫買賣契約，因吳明清自稱是代表賣方，故被告乙
    ○○即在契約書上賣方欄寫上吳明清，而買方則是原告甲○
    ○、戊○、辛○○、被告丁○○四人，被告乙○○將契約書
    立後即交雙方簽名，因其等對於買賣價金、條件早已談妥，
    被告乙○○僅代為撰寫書面契約而已；而吳明清代表出賣人
    簽訂契約當時並未蓋上石光公司印章，係因後來原告甲○○
    等三人要求應蓋上公司印章，斯時吳明清業已離去故才交由
    本件買賣之介紹人即被告庚○○處理，嗣被告庚○○再將契
    約書分別交予原告甲○○等三人各一份。故系爭土地之買賣
    過程，事實上是由吳明清、被告庚○○、丙○○所操控，被
    告乙○○僅是被利用代為撰寫土地買賣契約書而已，被告乙
    ○○與吳明清等人並無任何犯意聯絡或行為分擔，此由謝士
    元、被告丁○○、原告甲○○於嘉義地方法院八十四年度易
    字第一四九號案件審理時之供述即可明（請參嘉義地院八十
    四年度易字第一四九號卷）：謝士元於八十四年二月二十ㄧ
    日供述：「（何時將土地賣給何人？）是吳明清介紹丙○○
    來買，當時來買時稱買受人為丙○○，買賣合約書是我與丙
    ○○本人簽約。」、「（丙○○簽訂買賣契約之前有否接洽
    過？）有談了很多次。」、被告丁○○於八十四年三月十四
    日供述：「（這五筆土地何人介紹給你？是否知道原所有權
    人？）庚○○介紹給我，是向我說吳明清代表石光公司，我
    與告訴人及庚○○、吳明清到土地現場，丙○○有否去已忘
    記了，當時向我說是石光公司要賣每坪二萬五千元，後來到
    我家甲○○說二萬二千元要買，經庚○○以電話連絡吳明清
    後，就以每坪二萬二千元成交，交易過程有說代理石光公司
    出賣，有出示所有權狀、謄本、地籍圖，但無石光公司授權
    書及印鑑，後來簽約合夥人稱無石光公司印鑑應補蓋，吳明
    清說他要帶回去補蓋後寄放代書處。」、「（簽約是何時？
    ）五百二十萬元的支票是經股東同意由我開票作訂金，係在
    十一月二十四日中午開立交給庚○○立即轉送給吳明清。」
    、「（何人介紹買賣土地情形如何？）係偶然買成，庚○○
    先帶告訴人三人到台東找我玩，告訴人提到台東土地買賣問
    題，後一起到花蓮玉里玩，遇見吳明清（庚○○認識）詢問
    有否土地買賣，看過一筆後不成，後才看本地，後回到台東
    我家泡茶時談要買該地，所以請庚○○」。原告甲○○於八
    十四年三月二十八日供述：「（是否與庚○○到台東花蓮玩
    碰到丁○○？）不是，是游、林女二人到我家說施在花蓮玉
    里建築賣的不錯，要找股東後才一起到台東找丁○○後，才
    到花蓮玉里去找吳明清看上述系爭土地。」、「（簽約當天
    游、林有否到台東初鹿？）有，當晚吳明清與代書一起從花
    蓮來，游及林去送訂金。」。由前揭相關人員之供述，即可
    明事實上吳明清早已仲介被告丙○○要向石光公司購買系爭
    土地，而被告庚○○、被告丙○○二人於將談妥之際才又邀
    同原告甲○○等三人等前來看土地，待原告甲○○等三人決
    定購買，並取得五百二十萬元之定金後，始臨時找上代書即
    被告乙○○前去與石光公司簽約，嗣又趕到台東再與甲○○
    等三人簽約，此由證人謝士元於九十ㄧ年九月十九日於八十
    九年度上更(二)字第七○號案件審理時供述：「（你們訂立訂
    金契約時乙○○有在場？）她有在場。當天除了乙○○外庚
    ○○、丙○○、吳明清，但丁○○沒有在場。其中吳明清是
    介紹人。」、「（五百二十萬元的訂金是何人提出的？）庚
    ○○及丙○○提出的，這支票簽發好後再帶來的，不是庚○
    ○就是丙○○所提出交給我的，乙○○當時是代書，他負責
    草擬契約書．．．」等語，則更可明證被告乙○○確實僅因
    吳明清之邀而前去代撰寫買賣契約書，至於原告與吳明清、
    被告丙○○等人間就系爭土地之買賣是如何接洽？如何達成
    買賣之合意？被告乙○○並未參與，亦不知情，故此其中苟
    有何蹊蹺或不法，亦應是吳明清、被告庚○○、丙○○三人
    所為，被告乙○○僅代為辦理本件土地移轉事宜，並未參與
    買賣相關事宜，更未從中獲得任何利益。且石光公司實際負
    責人謝士元多次出庭應訊，其供述內容從未曾提及被告乙○
    ○有仲介土地買賣之情，再與丁○○於八十四年三月十四日
    證述：「（這五筆土地何人介紹給你？是否知道原所有權人
    ？）庚○○介紹給我，是向我說吳明清代表石光公司，我與
    告訴人及庚○○、吳明清到土地現場，丙○○有否去已忘記
    了，當時向我說是石光公司要賣每坪二萬五千元，後來到我
    家甲○○說二萬二千元要買，經庚○○以電話連絡吳明清後
    ，就以每坪二萬二千元成交，交易過程有說代理石光公司出
    賣，有出示所有權狀、謄本、地籍圖，但無石光公司授權書
    及印鑑，後來簽約合夥人稱無石光公司印鑑應補蓋，吳明清
    說他要帶回去補蓋後寄放代書處。」之內容，參互以觀，更
    可明原告甲○○等三人所簽之契約書上所蓋石光公司之印章
    ，並非被告乙○○所保管之石光公司之印章，絕與被告乙○
    ○無涉，此亦經謝士元於刑事訴訟程序審理時證述明確，故
    被告乙○○絕無在買賣契約書蓋用石光公司印章之偽造文書
    之行為，亦未與其他人有何偽造文書或詐欺、背信之不法意
    圖之犯意聯絡，是被告乙○○並無原告所指侵權行為之情事
    。再依證人謝士元於八十四年二月二十ㄧ日、八十八年九月
    ㄧ日分別證述石光公司出賣土地予丙○○，是經由吳明清介
    紹丙○○來買，簽約之前已談了很多次、及吳明清介紹丙○
    ○向我買，前後談了幾天就談成等語，足證謝士元與被告丙
    ○○間之買賣契約早已成立，僅是未正式訂立書面契約而已
    。又原告甲○○、戊○等人於鈞院刑事庭訊問時均供述是庚
    ○○及丙○○向戊○稱花蓮有土地可以買，所以戊○才又找
    甲○○、辛○○等人一同前往花蓮看地，當天早上看完土地
    後，晚上即在丁○○家與吳明清簽訂土地買賣契約等語。將
    此供述參互以觀，則究竟被告丙○○與謝士元是於何時達成
    買賣之合意？被告庚○○、丙○○何時找原告戊○稱有土地
    可以買賣？被告丁○○所簽發作為訂金之五百二十萬元支票
    係在何時、何情形下所簽發？且據原告所述被告庚○○、被
    告丙○○二人關係密切，然被告庚○○則否認與被告丙○○
    認識？則被告庚○○、丙○○、丁○○間關係究如何？此等
    疑點有待釐清。
  (三)另本件所買受土地登記名義人中之『簡春美』並非合夥買賣
    之人，而是仲介人即被告庚○○之媳婦，據簡春美及被告丁
    ○○之供述，簡春美之土地持分係自被告丁○○處以每坪六
    千元買得，惟被告丁○○係以每坪二萬二千元之代價買受，
    然卻僅以每坪六千元之代價賣出？顯不合常理，而依本件買
    賣土地面積計算之，簡春美名下所登記為三五三‧一坪，每
    坪二萬二千元計算之，價值為新台幣七百七十六萬八千二百
    元，再依原告於刑事庭所提出價金支付計算，被告丁○○應
    付買賣價金一千零五十萬元，然僅實際開出二百六十一萬元
    及一百六十八萬二千元之票據，結算後更領回七十八萬五千
    一百五十元，由此應即可明本案兩份買賣契約之『差價利益
    』即存在於被告丁○○及簡春美所取得之土地持分（亦即未
    付出相當價金但卻得土地）。
  (四)至原告甲○○等三人主張追加之訴，按「訴狀送達後，原告
    不得將原訴變更或追加他訴。」民事訴訟法第二百五十五條
    第ㄧ項前段定有明文。且本件原告甲○○等三人所追加之不
    當得利請求權，與原所繫屬之侵權行為請求權，其請求之基
    礎事實完全不同，嚴重影響被告之攻擊防禦方法，更有礙於
    訴訟之終結，故對於原告甲○○等三人所為訴之追加之主張
    ，依法即不得准許。再依我國民事訴訟法之規定，民事訴訟
    程序係為三級三審制，提起民事訴訟之程序，依民事訴訟法
    第二百四十四條之規定，應以訴狀向第一審法院為之，始為
    合法。故原告於第二審法院提起不當得利之請求，其程序並
    不合法，亦不應准許。另關於「因犯罪而受損害之人，於刑
    事訴訟程序得附帶提起民事訴訟，對於被告及依民法負賠償
    責任之人，請求回復其損害。」 (刑事訴訟法第四百八十七
    條第ㄧ項)、「提起附帶民事訴訟，應於刑事訴訟起訴後第
    二審辯論終結前為之。但在第一審辯論終結後提起上訴前，
    不得提起。」(刑事訴訟法第四百八十八條)、「法院認附帶
    民事訴訟確係繁雜，非經長久時日不能終結其審判者，得以
    合議裁定移送該管法院之民事庭…」 (刑事訴訟法第五百零
    四條第ㄧ項)之規定，則為刑事訴訟法對於因犯罪而受有損
    害之人，請求回復其損害，所為之特別規定，例外准許其於
    第二審辯論終結前得提起請求賠償之訴訟，案件繫屬之刑事
    庭並得將該訴裁定移送「該管法院之民事庭」。故，除此特
    別規定外，當然不得於第二審法院提起訴訟，至為明確。又
    ，「訴之變更或追加，如新訴專屬他法院管轄或不得行同種
    之訴訟程序者，不得為之。」民事訴訟法第二百五十七條定
    有明文。本件原告甲○○等三人於所主張追加之不當得利請
    求權，與前開准許提起附帶民事訴訟之規定，並不符合，故
    原告甲○○等三人所為追加之訴，於訴訟程序上並不合法，
    且將嚴重影響被告之審級利益。
三、證據：除援用第一審所提證據外，並提出乙○○代收部分及
    明細表二紙、甲○○等四人系爭土地面積及價金給付明細一
    紙等為證。
、被告庚○○、丙○○部分：
    被告庚○○、丙○○經合法通知，惟均未到庭，亦均未提出
    任何書狀作何聲明及陳述。
丙、本院依職權調閱同院九十三年度重上更(四)字第一八二號刑事
    全卷。
    理  由
壹、程序部分：
一、被告庚○○、丙○○均未於最後言詞辯論期日到場，核無民
    事訴訟法第三百八十六條所列各款情形，爰准依原告之聲請
    ，由其一造辯論而判決。
二、按在第二審為訴之變更或追加，非經他造同意，不得為之。
    但民事訴訟法第二百五十五條第ㄧ項第二款至第六款情形，
    不在此限；又訴狀送達後，原告不得將原訴變更或追加他訴
    。但有下列各款情形之一者，不在此限．．．(二)請求之基礎
    事實同一者。(三)擴張或減縮應受判決事項之聲明者．．．民
    事訴訟法第四百四十六條第一項、第二百五十五條第一項第
    二款分別定有明文。所謂請求之基礎事實同一，係指變更或
    追加之訴與原訴之主要爭點有其共同性，各請求利益之主張
    在社會生活上可認為同一或關連，而就原請求之訴訟及證據
    資料，於審理繼續進行在相當程度範圍內具有同一性或一體
    性，得期待於後請求之審理予以利用，俾先後兩請求在同一
    程序得加以解決，避免重複審理，進而為統一解決紛爭者，
    即屬之。又按不當得利返還請求權與損賠償請求權，法律上
    之性質雖有不同，但二者訴訟上所據之事實如屬同一，則原
    告起訴時雖係基於侵權行為之法律關係請求，然在訴訟進行
    中於他造為時效之抗辯後，亦不妨基於不當得利請求權而為
    主張（參照最高法院五十六年度台上字第三０六四號判例）
    。查原告等三人於本院刑事庭附帶民事原請求被告應連帶給
    付原告甲○○五百三十一萬七千二百元、原告戊○四百四十
    三萬一千元、原告辛○○二百六十五萬八千六百元，裁定移
    送後，於九十四年八月十六日言詞辯論時減縮請求為被告應
    連帶給付原告甲○○五百一十六萬二千九百一十四元、原告
    戊○四百二十七萬六千七百一十四元、原告辛○○二百六十
    萬七千一百七十二元（原訴之聲明請求被告連帶給付每位原
    告金額部分，各扣除已遭撤回起訴之原同件被告吳明清於本
    件準備程序中已賠償原告三人之三十六萬元。因此，扣除後
    ，原告三人此部份之請求分別減為為五百一十六萬二千九百
    一十四元、四百二十七萬六千七百一十四元、二百六十萬七
    千一百七十二元），核屬減縮應受判決事項之聲明，依上開
    規定，應予准許。另本件原告於本院審理時主張除依民法第
    ㄧ百八十五條第一項前段之共同侵權行為規定請求外，另援
    用原請求之訴訟資料及證據，追加依民法第ㄧ百七十九條不
    當得利之法律關係請求（見本院卷第五十七頁），一併請求
    本院審理。查原告先後兩請求主要爭點既有共同性，請求基
    礎又有關連性、同一性，且證據資料之利用上亦有一體性，
    依訴訟經濟原則，自宜利用同一訴訟程序審理，藉以一次解
    決本件之紛爭，揆諸上述說明，原告數請求基礎事實應屬同
    一。雖被告不同意原告前揭訴之追加，然按諸前開法文及說
    明，於法並無不合，應予准許，均合先敘明。
貳、實體部分：
一、本件原告等起訴主張：被告庚○○、丙○○二人於八十二年
    間受原告甲○○等三人之託，居間媒介購買花蓮縣境內之土
    地，明知石光公司之實際負責人謝士元亟思出售該公司所有
    系爭土地，乃聯絡舊識吳明清，三人欲圖謀賺取中間差價之
    暴利，乃商由被告丙○○與謝士元合意以每坪一萬五千元之
    價格，總價三千五百三十四萬六千七百元成交，並於八十二
    年十一月二十四日下午五時許，訂立「土地買賣契約書」，
    再由吳明清聯絡知情之代書即被告乙○○互相勾串，由吳明
    清出面偽冒石光公司代表人身分與被告乙○○於同日晚上九
    時許前往被告丁○○住處，以每坪二萬二千元，總價五千一
    百八十二萬四千七百元售與原告甲○○等三人及被告丁○○
    ，且簽訂「土地買賣契約書」，並由被告乙○○提供由伊所
    偽造之石光公司印章於其上，同時先由被告丁○○簽發即期
    支票交與吳明清作為定金，吳明清旋即交予被告丙○○後，
    再由被告丙○○交予謝士元作為定金，輾轉之間，被告共取
    得差價高達一千六百四十七萬八千元，致原告三人受有損害
    ，被告等人自應負共同侵權行為損害賠償責任，或依不當得
    利之規定負返還利益之責任。爰依侵權行為、不當得利等法
    律關係，求為判命被告等人應各連帶給付原告甲○○五百一
    十六萬二千九百一十四元、原告戊○四百二十七萬六千七百
    一十四元、原告辛○○二百六十萬七千一百七十二元及上開
    法定遲延利息之判決等語。
二、被告丁○○則以：系爭土地係由被告丙○○經吳明清介紹向
    石光公司以每坪一萬五千元買受後，再委託吳明清轉售，原
    告甲○○等三人親自與吳明清、被告庚○○洽談後，以每坪
    二萬二千元成交，故雙方係以自認合理價格而完成買賣行為
    ，應無不法。被告丁○○僅與原告甲○○等人受邀共同買受
    系爭土地而已，並無侵權行為可言。而吳明清以石光公司代
    表人名義出售系爭土地，合乎現今社會交易之常情，堪認石
    光公司事前應有概括授權之意思，因之，吳明清以石光公司
    代表人名義出售及蓋印之行為，並未違背石光公司及原告甲
    ○○等三人移轉登記之期待，自不足以生損害於石光公司及
    原告甲○○等三人，而無偽造文書之問題，況被告丁○○既
    為本案土地買受者，亦為受害者之ㄧ，從而原告甲○○等三
    人對被告丁○○請求侵權行為或不當得利之返還利益，顯屬
    無據。又原告甲○○等三人為行使損害賠償之請求權至八十
    八年六月始提起本件之訴，已逾二年之時效而請求權已消滅
    ；至原告甲○○等人追加（或變更）請求返還不當得利之訴
    ，亦於法不合等語。被告乙○○則以：被告乙○○與原告甲
　　○○等三人及被告庚○○、丙○○等人原不相識，於八十二
　  年十一月二十四日接獲吳明清來電後，始前往台東為上開人
    等書寫買賣契約，因當時吳明清自稱是代表賣方，而買方是
    原告甲○○、戊○、辛○○、被告丁○○四人，被告乙○○
    當場將契約書立後即交雙方簽名，因其等對於買賣價金、條
    件早已談妥，被告乙○○僅代為撰寫書面契約而已，而被告
    吳明清代表出賣人簽訂契約當時並未蓋上石光公司印章，係
    因後來原告甲○○等三人要求應蓋上公司印章，斯時被告吳
    明清業已離去故才交由被告庚○○處理。故系爭土地之買賣
    過程，事實上是由吳明清、被告庚○○、被告丙○○所操控
    ，被告乙○○並未參與買賣相關事宜，更未從中獲得任何利
    益，僅因吳明清之邀而前去撰寫買賣契約書及辦理系爭土地
    移轉登記。而原告甲○○等三人所簽之契約書上所蓋石光公
    司之印章，並非被告乙○○所保管，且非被告乙○○所蓋用
    ，自無與其他人有何偽造文書或詐欺、背信之不法意圖之犯
    意聯絡或行為分擔，是被告乙○○並無原告所指侵權行為之
    情事。另本件所買受土地登記名義人中之『簡春美』並非合
    夥買賣之人，而是仲介人即被告庚○○之媳婦，據聞簡春美
    之土地持分係自被告丁○○處以每坪六千元買得，此顯不合
    常理，由此應即可明本案兩份買賣契約之『差價利益』即存
    在於被告丁○○及簡春美所取得之土地持分（亦即未付出相
    當價金但卻得土地）。又原告之損害賠償請求權已經時效消
    滅，被告依民法第一百四十四條第一項之規定提出抗辯，自
    不得再命被告為給付，故本件原告之請求，即無理由。至原
    告甲○○等三人所追加之不當得利請求權，與原所繫屬之侵
    權行為請求權，其請求之基礎事實完全不同，嚴重影響被告
    之攻擊防禦方法，更有礙於訴訟之終結，於訴訟程序上並不
    合法，且將嚴重影響被告之審級利益等語，分別資為抗辯。
三、兩造對於被告庚○○、丙○○二人於八十二年間受原告甲○
    ○等三人之託，居間媒介購買花蓮縣境之土地，此時正有石
    光公司之實際負責人謝士元亟思出售該公司所有坐落花蓮縣
    玉里鎮○○段三七六之二、三七七之三、三七七之四、三七
    八、三九五之二號等五筆土地，被告丙○○竟先與謝士元合
    意以每坪一萬五千元之價格成交，並於八十二年十一月二十
    四日下午五時許，訂立「土地買賣契約書」後，再由吳明清
    以石光公司代表人名義，將上開五筆土地，以每坪二萬二千
    元總計五千一百八十二萬四千七百元之價額，售與原告甲○
    ○、原告戊○、原告辛○○及被告丁○○，雙方於八十二年
    十一月二十四日至台東縣卑南鄉○○路十二巷六號被告丁○
    ○住處，訂立土地買賣契約，並由被告乙○○處理代書事宜
    等情，均不爭執，並經證人謝士元、吳明清作證屬實（見刑
    案八十三年偵字第四三四一號偵查卷第二六頁正、背面、第
    二七頁背面、第二九頁、刑案原審八十四年易字第一四九號
    卷第二九、三二、三四頁、一五０頁、刑案本院八十四年上
    易字第一○○九號卷第四七、四八、一八八頁），復有買受
    人為原告及丁○○、出賣人為石光公司代表人吳明清土地買
    賣契約書，原告等與石光公司名義之土地登記申請書各一份
    ，及系爭五筆土地登記簿謄本在卷可憑（見刑案八十三年偵
    字第四三四一號偵查卷第四至五頁、刑案本院八十四年上易
    字第一四九號卷第一五八至一六二頁、刑案本院更二審卷 (
    一)第八七至九十頁），堪信為實。
四、至本件原告甲○○等三人主張被告庚○○、被告丙○○、被
    告吳明清，三人因圖謀買賣系爭土地之中間差價，與被告乙
    ○○互相勾串，除由吳明清出面偽冒石光公司代表人身分訂
    立土地買賣契約，並有被告丁○○加入原告甲○○等三人為
    買方而成立買賣行為，惟被告間共取得買賣之差價致原告等
    發生多付款之損害，因此，被告等人應負共同侵權行為損害
    賠償責任，或依不當得利之規定負返還利益之責任等語，已
    據其提出上開土地買賣契約書及土地登記簿謄本在刑事卷可
    稽，惟為被告丁○○、乙○○所否認，並以前揭情詞置辯。
    茲應審究者厥為：被告等對原告甲○○等三人是否有賺取買
    賣差價而成立侵權行為，應負損害賠償責任，或應依不當得
    利之規定負返還利益之責任？經查：
  (一)被告庚○○與被告丙○○於八十二年十一月間，因受原告甲
    ○○、原告戊○、原告辛○○委託，居間介紹購買坐落花蓮
    縣境土地時，適有石光公司實際負責人謝士元，委託吳明清
    擬出售該公司所有坐落花蓮縣玉里鎮○○段五筆土地（全部
    二千四百五十八‧四坪，扣除路地一○四坪，尚餘二千三百
    五十四‧四坪，以二千三百五十四坪計價），為被告丙○○
    自吳明清處得知，乃認有厚利可圖，遂一面聯絡被告庚○○
    通知原告甲○○等三人，前來花蓮縣玉里鎮探勘系爭土地，
    另一面透過吳明清出面向謝士元表示擬向其購地，經謝士元
    與被告丙○○經過十餘次協議後，雙方終於先口頭同意，以
    每坪一萬五千元成交，總價款為三千五百三十一萬元（即二
    千三百五十四坪×一萬五千元），外加一○四坪依公告現值
    計算路地值三萬六千七百元，合計三千五百三十四萬六千七
    百元。嗣被告庚○○經被告丙○○聯絡後，即至嘉義縣民雄
    鄉陪同原告甲○○等三人，先往台東縣找從事建築業之舊識
    即被告丁○○，再同往花蓮縣玉里鎮找被告丙○○、吳明清
    ，相約於八十二年十一月廿四日上午，一起前往探勘系爭土
    地後，被告丁○○由被告庚○○、丙○○處，獲悉系爭土地
    已為被告丙○○先以每坪一萬五千元購得，亦認有利可圖，
    乃與被告庚○○、丙○○共同勾串（利用吳明清代表石光公
    司出售予原告甲○○等三人，以賺取差價，由被告丁○○加
    入原告甲○○等三人為買受人），於同日下午被告丁○○、
    庚○○回到台東縣卑南鄉○○路十二巷六號丁○○住處時，
    被告丁○○即向原告甲○○等三人表示，欲加入原告甲○○
    等三人一起購買系爭土地，並同意以每坪二萬二千元購買系
    爭土地（原告甲○○占持分廿分之六、被告丁○○占持分廿
    分之六、原告戊○與原告辛○○二人共占持分廿分之八，另
    被告丁○○持分廿分之六中，則以其中廿分之三每坪六千七
    百餘元，轉售予被告庚○○之媳婦簡春美），隨即於八十二
    年十一月廿四日下午三時許，被告丁○○代表原告甲○○等
    三人，打電話至花蓮縣給代書即被告乙○○，告以上情，二
    人乃相互勾串，決定以每坪二萬二千元，總價款五千一百七
    十八萬八千元（即二千三百五十四坪×二萬二千元），外加
    一○四坪道路補償費三萬六千七百元，合計五千一百八十二
    萬四千七百元，將系爭土地售予原告甲○○等三人及被告丁
    ○○，且由吳明清出面偽冒石光公司代表人身分出售，代書
    即被告乙○○乃配合被告丁○○勾串，通知吳明清前來被告
    乙○○代書事務所，經被告丁○○向吳明清表示，以每坪二
    萬二千元購買系爭土地，議妥後，被告丁○○即簽發高雄市
    第三信用合作社第0000000號、面額五百二十萬元、
    八十二年十一月廿四日即期支票一紙，於八十二年十一月廿
    四日下午三時許，由被告庚○○親自從台東縣卑南鄉被告丁
    ○○住處，將該紙定金支票，送至花蓮縣代書即被告乙○○
    事務所，交由被告吳明清轉交被告丙○○收受，並約定八十
    二年十一月廿四日晚上九時許，由代書即被告乙○○及吳明
    清共同前往台東縣卑南鄉○○路十二巷六號被告丁○○住處
    ，與原告甲○○等三人及被告丁○○訂立系爭土地買賣契約
    。嗣被告丙○○在取得上開定金支票後，即於八十二年十一
    月廿四日下午五時許，與被告庚○○、吳明清及代書即被告
    乙○○，四人共同前往花蓮縣玉里鎮觀音里十九鄰四十號謝
    士元住處，就被告丙○○先前口頭與謝士元談妥系爭土地買
    賣，與謝士元之妻子蘇梅進行土地買賣契約簽立，並由吳
    明清任該買賣契約介紹人，被告丙○○在土地買賣契約訂妥
    後，當場交付被告庚○○送來由被告丁○○所簽發五百二十
    萬元定金支票予蘇梅收受，完成系爭土地買賣契約之簽約
    。而被告丙○○在購得系爭土地後，恐如由其出面出售系爭
    土地予原告甲○○等三人，將為原告甲○○等三人識破，被
    告丙○○、被告庚○○、吳明清三人，即依被告乙○○與被
    告丁○○先前勾串，五人共同基於行使偽造文書犯意聯絡，
    由吳明清於八十二年十一月廿四日當晚九時許，在台東縣卑
    南鄉被告丁○○住處，權充石光公司代表人身分出售系爭土
    地，並由被告丙○○出具一紙授權書，委託吳明清在七日期
    限內（即自八十二年十一月廿四日起，至八十二年十一月卅
    日止），以每坪一萬七千元，代為出售系爭土地。當晚九時
    許，被告丙○○、被告庚○○、吳明清、被告乙○○等四人
    ，即同至台東縣卑南鄉○○路十二巷六號被告丁○○住處，
    與原告甲○○等三人及被告丁○○進行簽約儀式，並由吳明
    清出面偽以石光公司代表人身分，與原告甲○○等三人及被
    告丁○○訂立系爭「土地買賣契約書」，因買賣契約書未蓋
    石光公司印章，於持交原告甲○○等三人時，為原告甲○○
    等三人發現，要求再補蓋石光公司印章，乃由代書即被告乙
    ○○取回，被告乙○○取回後，即承前揭五人共同行使偽造
    私文書犯意聯絡，於八十二年十一月廿四日或廿五日，在花
    蓮縣玉里鎮，偽刻石光實業有限公司印章一枚，再蓋於與原
    告甲○○等三人所簽立契約書上，交由被告庚○○轉交被告
    丁○○、原告甲○○等三人持有，足生損害於石光公司及原
    告甲○○等三人，復制作真正「土地登記申請書」，由被告
    乙○○於八十三年一月八日，向花蓮縣玉里地政事務所，辦
    理所有權移轉登記予辛○○等八人（原告甲○○占持分廿分
    之六、被告丁○○占持分廿分之六、原告戊○與原告辛○○
    二人共占持分廿分之八，其中被告丁○○所有持分廿分之六
    ，又再以每坪六千七百餘元，轉售廿分之三予被告庚○○之
    媳婦簡春美），並於八十三年一月十一日辦理所有權移轉登
    記完訖等情，業據原告甲○○、戊○、辛○○分別於偵查中
    、刑事原審及本院審理時指稱甚詳等語在卷（見八十三年偵
    字第四三四一號卷第二十六頁至第二十八頁、刑事原審八十
    四年易字第一四九號卷第一五○頁、刑事本院八十四年上易
    字第一○○九號卷第四十一頁），核與石光公司名義負責人
    蘇梅（即謝士元之妻）、石光公司實際負責人謝士元分別
    於刑事原審偵審中所供證情節（見刑案八十三年偵字第四三
    四一號偵查卷第二六頁正、背面、第二七頁背面、第二九頁
    、刑案原審八十四年易字第一四九號卷第二九、三二、三四
    頁、刑案本院八十四年上易字第一○○九號卷第四七、四八
    、一八八頁）相符，復與被告丁○○於刑事原審所述情節（
    見刑案原審八十四年易字第一四九號卷第一三五至一三七頁
    ）大致相符，並有被告等人推由吳明清偽造八十二年十一月
    廿四日「土地買賣契約書」在卷可按（見刑案八十三年偵字
    第四三四一號偵查卷第四、五頁）；參諸被告乙○○於刑案
    原審供稱：告訴人（指本件原告，下同）與吳明清間．．．
    私契，是在丁○○家簽約的，我在場，當時我與吳明清一起
    去丁○○家，到達時有告訴人、庚○○、丙○○、丁○○等
    人在場，簽約時間係八十二年十一月廿四日晚上九點多，．
    ．．契約買主是告訴人及丁○○等四人，賣主是以石光公司
    名義出賣，當時丙○○有授權書給吳明清，因為未過戶，所
    以沒有用吳明清名義買賣，是我叫吳明清以石光公司名義出
    售，因當初看到土地謄本係石光公司名義，我有與丙○○到
    石光公司簽約，該授權給吳明清之授權書在何處寫不知道；
    ．．．契約是我寫的，石光公司大印章當時沒有蓋，是事後
    才蓋的，至吳明清小章當時就有蓋；與告訴人簽約時沒有提
    示石光公司及丙○○授權書；因石光公司與丙○○有買賣契
    約，石光公司依此而交出相關文件資料，我即直接自石光公
    司名下辦過戶給告訴人等語（見刑案原審八十四年易字第一
    四九號卷第三十一頁正、背面、第一九○頁背面）。再徵諸
    被告吳明清於刑事原審時亦坦認確有以石光公司負責人身分
    與丁○○等人訂立土地買賣契約書等情（見同上卷第一五○
    頁），堪信屬實。因而被告等應成立刑法第二百十六條、第
    二百十條行使偽造私文書罪，並與訴外人吳明清成立行使偽
    造私文書之共同正犯，應堪認定，本院刑事庭亦為相同之認
    定，已以九十二年度重上更（一）字第一０六號、同年度重
    上更（三）字第三二五號分別判處被告丁○○有期徒刑十月
    、被告乙○○有期徒刑一年、被告庚○○有期徒刑八月、被
    告丙○○有期徒刑七月，緩刑三年、訴外人吳明清有期徒刑
    五月，得易科罰金，有該刑事判決書一份在卷足憑（見本院
    卷第一０五至一二五頁）。從而，本件被告丁○○、乙○○
    、庚○○、丙○○及訴外人吳明清以共同行使偽造私文書方
    式，因此賺得買賣系爭土地之差價一千六百四十七萬八千元
    （原告等買價00000000-被告丙○○買價00000000=00000000
    ）無訛，亦即致原告受有多付價款之損失，因之，被告丁○
    ○、乙○○、庚○○、丙○○及訴外人吳明清自應對原告甲
    ○○等三人負連帶損害賠償責任。
  (二)按侵權行為法之基本目的，在於填補損害，而所謂損害，係
    指因某種原因事實之發生，法律所保護權益遭受侵害所生之
    不利益，關於損害之有無，即以其人未受損害前（即損害原
    因事實發生前）之財產與已受損害後之財產，兩相比較所生
    之差額，即謂之損害；次按「因故意或過失，不法侵害他人
    之權利者，負損害賠償責任；故意以背於善良風俗之方法，
    加損害於他人者亦同」；「數人共同不法侵害他人之權利者
    ，連帶負損害賠償責任」；「因侵權行為所生之損害賠償請
    求權，自請求權人知有損害及賠償義務人時起，二年間不行
    使而消滅。自有侵權行為時起，逾十年者亦同。」「損害賠
    償之義務人，因侵權行為受利益，致被害人受損害者，於前
    項時效完成後，仍應依關於不當得利之規定，返還其所受之
    利益於被害人」；「無法律上之原因而受利益，致他人受損
    害者，應返還其利益」，民法第一百八十四條第一項、第一
    百八十五條第一項前段、第一九七條第一、二項、第一七九
    條前段分別定有明文。又偽造文書應構成民法第一百八十四
    條第一項後段之侵權行為，因偽造文書而為之買賣，在經依
    法撤銷前，並非無效之法律行為，出賣人交付貨物而獲有請
    求給付價金之債權，如其財產總額並未因此減少，即無受損
    害之可言。即不能主張買受人成立侵權行為而對之請求損害
    賠償，或依不當得利之法則而對之請求返還所受之利益（最
    高法院六十三年度第二次民庭庭推總會議決議（二）參照）
    。前開決議旨在闡明侵權行為以實際受有損害為其成立要件
    ，非謂類此事件，在經依法撤銷前，當事人縱已受有實際損
    害，亦不得依侵權行為法則請求損害賠償（最高法院六十七
    年度第十三次民事庭庭推總會議決定參照）。查，本件原告
    甲○○等三人向石光公司購買系爭土地之買賣契約並未經撤
    銷而仍屬有效存在乙節，為兩造所不爭，然本院如上述已認
    定被告等共同偽造文書而為買賣之方式，賺取中間之差價，
    致原告甲○○等三人實際受有買賣價金之損害至為明確，已
    難謂原告甲○○等三人積極財產總額並未因此而有減少，再
    參以原告於本院陳稱：「同ㄧ張支票做為二個契約定金，顯
    然有共謀犯意，當時代書都為乙○○。」（見本院卷第一三
    一頁）、「如照被告（指丙○○）所主張丙○○既然買得土
    地，就不是石光公司是賣方‧‧‧」（見本院卷第二一五頁
    ）足見系爭土地之買賣行為，名義上並非以被告丙○○ㄧ方
    先購後售，而均係原告甲○○等三人為買方及石光公司為賣
    方之買賣行為，中間卻有被告庚○○、被告丙○○介入交易
    之情形，致原告甲○○等三人所付價金與實際買賣價金有相
    當之差額；並酌以被告丁○○於本院辯稱：「我的出資比例
    是二十分之三，五百二十萬定金，庚○○匯款我的帳戶內，
    他也是二十分之三，他去登記在他媳婦名下。」等語（見本
    院卷第一三三頁），足見被告丁○○與被告庚○○間之資金
    流向，與ㄧ般正常之交易狀況有異。準此，原告甲○○等三
    人上開所支付買賣價金差價一千六百四十七萬八千元，實乃
    因被告等共同偽造文書所為買賣行為所生之損害，該損害與
    被告等偽造文書行為間有相當因果關係，應堪認定。職是，
    原告等自得依共同侵權行為之法律關係請求被告等與訴外人
    吳明清連帶負損害賠償之責。
  (三)惟按「因侵權行為所生之損害賠償請求權，自請求權人知有
    損害及賠償義務人時起，二年間不行使而消滅。自有侵權行
    為時起，逾十年者亦同。」「時效完成後，債務人得拒絕給
    付。」「債權人向連帶債務人中之一人免除債務，而無消滅
    全部債務之意思表示者，除該債務人應分擔之部分外，他債
    務人仍不免其責任。」「前項規定，於連帶債務人中之一人
    消滅時效已完成者準用之。」，民法第一九七條第一項、第
    一四四條第一項、第二七六條第一、二項分別定有明文。查
    ，本件原告自八十三年即向嘉義地方法院檢察署提起詐欺罪
    之告訴，有該檢察署八十三年偵字第四三四一號偵查卷足稽
    ，故原告於提出告訴時即知有損害及賠償義務人，則本件損
    害賠償請求權時效，自原告提出上開詐欺罪告訴時起算，已
    罹於二年時效而消滅，因此，原告等依共同侵權行為之法律
    關係起訴請求被告等連帶負損害賠償時，然被告丁○○、乙
    ○○依民法第一百四十四條第一項之規定提出時效抗辯，自
    得拒絕給付，但依民法第二七六條第一、二項之規定，其餘
    被告庚○○、丙○○二人除被告丁○○、乙○○應分擔之部
    分外，仍不免其責任。又依民法第二百八十條前段規定：「
    連帶債務人相互間，除法律另有規定或契約另有訂定外，應
    平均分擔義務。」而本件並無法律另有規定或契約另有訂定
    之情形，故被告丁○○、乙○○提出時效抗辯而拒絕給付，
    但對渠等各自平均負擔部分，其餘被告庚○○、丙○○等得
    免其責任。又因原為同件被告吳明清於本院此次審準備程序
    中私下賠償原告三十六萬元而達成和解，有和解書一份在卷
    足憑（見本院卷第一七五頁），並經原告就此部分撤回起訴
    在卷（見本院卷第一七四頁），則依民法第二七六條第一項
    、第二百八十條前段等規定，原告既對連帶債務人之一吳明
    清因上開和解而免除其本件債務（民法第七百三十七條前段
    ），而無消滅全部債務之意思表示，但對吳明清平均負擔部
    分，被告庚○○、丙○○等亦得免其責任。基上，被告等四
    人與吳明清間因賺得買賣差價一千六百四十七萬八千元，依
    原告甲○○、戊○、辛○○、被告丁○○之出資比例分別為
    ：二十分之六、二十分之五、二十分之三、二十分之六等計
    算，而被告等與吳明清原本應連帶負擔返還原告甲○○之數
    額為四百九十四萬三千四百元、原告戊○之利益數額為四百
    一十一萬九千五百元、原告辛○○之利益數額為二百四十七
    萬一千七百元。因如上所述被告丁○○、乙○○提出時效抗
    辯而拒絕給付，原為同件被告吳明清私下賠償原告三十六萬
    元而達成和解，並經原告就其部分撤回起訴在卷，但被告丁
    ○○、乙○○及訴外人吳明清等於上開連帶債務中各自平均
    負擔部分，被告庚○○、丙○○等得免其責任，因此，各原
    告上開得請求損害賠償金額自應扣除對被告丁○○、乙○○
    及訴外人吳明清等各自應平均負擔部分 (設差價總額為１，
    被告丁○○、乙○○及訴外人吳明清等三人應平均負擔部分
    則為0.6)，即原告甲○○得請求數額為一百九十七萬七千三
    百六十元（0000000× (1-0.6)=00000 00)、原告戊○得請
    求數額為一百六十四萬七千八百元（000 0000×
    (1-0.6)=0000000)、原告辛○○得請求數額為九十八萬八千
    六百八十元（0000000×（1-0.6）=988680），故原告甲○
    ○等三人請求被告庚○○、丙○○二人上開損害賠償金額，
    核屬有據，逾此範圍之請求，即屬無據，不應准許。
  (四)又按「損害賠償之義務人，因侵權行為受利益，致被害人受
　　損害者，於前項時效完成後，仍應依關於不當得利之規定，
  　返還其所受之利益於被害人。」「無法律上之原因而受利益
　　，致他人受損害者，應返還其利益。雖有法律上之原因，而
  　其後已不存在者，亦同。」民法第一百九十七條第二項、第
    一百七十九條分別定有明文。雖本院如上所述，被告丁○○
    、乙○○因提出時效抗辯，而對原告等依共同侵權行為之法
    律關係請求渠等連帶履行損害賠償之債務，為拒絕給付，然
    原告甲○○、戊○、辛○○追加依民法第ㄧ百七十九條第二
  　項、第一百七十九條等不當得利之法律關係，請求被告丁○
    ○、乙○○返還利益，參諸上開最高法院五十六年度台上字
    第三０六四號判例意旨，自無不合，且本院如上所述已予准
    許其追加，則本院應審究者為：被告丁○○、乙○○因本件
    而受多少利益，應返還予原告。查系爭買賣訂金款雖由被告
    丁○○簽發一紙五百二十萬元支票支付，但丁○○持分占廿
　　分之六，僅應出資一百五十六萬元；溢付三百六十四萬元部
    分，已為原告甲○○等人應分擔額，有民雄農會匯款單據乙
    紙在卷可憑（見刑案本院更二卷（二）一一○頁）。又頭款
    三千五百萬元部分，被告丁○○就其應負擔一千零五十萬元
    ，則簽發三紙支票支付。然僅其中一張，後來改由被告丁○
    ○電匯二百六十一萬元予被告乙○○，由被告乙○○代開支
    票支付謝士元，餘另張支票款一百六十八萬二千元則由被告
    乙○○提領，另張支票則由被告丁○○又自行取回（見刑案
    本院上訴卷一一八頁），至於尾款一千二百十四萬二千七百
    元部分，被告丁○○應負擔三百六十四萬二千八百元部分，
    則遍尋卷內資料，未見其支付分文，亦始終無法提出資料，
    以供本院查證（見刑案本院更二卷（二）二三五頁），是則
    本件原告甲○○等人，購買系爭土地所應按比例支付價金，
　　被告丁○○部分則僅付出上開訂金一百五十六萬元、頭款二
　  百六十一萬元、一百六十八萬二千元，共計五百八十五萬二
    千元。如按被告丁○○所占有持分比例為廿分之六（含丁○
　  ○其出售予庚○○媳婦簡春美廿分之三）計算，被告丁○○
    本應負擔一千五百七十萬二千八百元，扣除其已支付五百八
    十五萬二千元，則被告丁○○尚有九百八十五萬二千元未支
　　付，已如前述。更有進者，被告丁○○於八十三年一月廿七
　  日並接受被告乙○○電匯款七十七萬元，有代書乙○○提出
    匯款單據在卷可憑（詳刑案本院更二卷 (二)一一五頁）。
    如再扣除該七十七萬元，則被告丁○○實際僅付五百零六萬
    六千八百五十元而已。易言之，被告丁○○自本次系爭土地
    買賣共賺取一千零六十二萬零八百元（即本應支付一千五百
　　七十萬二千八百元，扣除僅支付五百零八萬二千元，等於一
　  千零六十二萬八百元）。至被告即代書乙○○部分：系爭買
    賣價款直接匯入代書乙○○帳戶內者，有被告丁○○交付一
    百六十八萬二千元部分，由被告乙○○自其土銀玉里分行帳
    號五五九之七號提領（詳見刑案本院上訴卷第一三一至一三
    四頁）。另原告戊○、辛○○分別以李錕村、劉秀蘭為發票
    人之現金匯票二百萬元及一百七十三萬八千元，共三百七十
    三萬八千二百元匯入被告乙○○帳戶（見刑案本院更二卷 (
    二)第一一四頁），另原告甲○○支付尾款之即期支票三百
    六十四萬二千八百元亦入被告乙○○帳戶（見刑案原審卷第
　　一七五頁），合計有九百零六萬三千元系爭土地買賣價金，
  　係由被告乙○○取得。綜上，被告丁○○因系爭土地買賣不
    當獲利一千零六十二萬零八百元，被告乙○○獲利九百零六
    萬三千元。依原告甲○○、戊○、辛○○上開出資比例（二
　　十分之六、二十分之五、二十分之三）為準計算渠等得請求
  　被告丁○○、乙○○返還利益之比例為：十四分之六、十四
    分之五、十四分之三。因此，而被告丁○○應返還原告甲○
    ○之數額為四百五十五萬一千七百七十二元、原告戊○之利
    益數額為三百七十九萬三千一百四十三元、原告辛○○之利
    益數額為二百二十七萬五千八百八十六元；另被告乙○○應
    返還原告甲○○之數額為三百八十八萬四千一百四十三元、
    原告戊○之利益數額為三百二十三萬六千七百八十六元、原
    告辛○○之利益數額為一百九十四萬二千零七十一元。故原
    告甲○○等三人請求被告丁○○、乙○○返還上開金額之利
    益，核屬有據，逾此範圍之請求，即屬無據，不應准許。
五、綜上所述，本件原告甲○○、戊○、辛○○依共同侵權行為
    之法律關係請求被告庚○○、丙○○二人連帶給付原告甲○
    ○得請求數額為一百九十七萬七千三百六十元、原告戊○得
    請求數額為一百六十四萬七千八百元、原告辛○○得請求數
    額為九十八萬八千六百八十元；另依不當得利之法律關係，
    請求被告丁○○應給付原告甲○○四百五十五萬一千七百七
    十二元、原告戊○三百七十九萬三千一百四十三元、原告辛
    ○○二百二十七萬五千八百八十六元；另被告乙○○應給付
    原告甲○○三百八十八萬四千一百四十三元、原告戊○三百
    二十三萬六千七百八十六元、原告辛○○一百九十四萬二千
    零七十一元；及均自系爭買賣之付清尾款日（八十三年一月
    十九日）之翌日即八十三年ㄧ月二十日起至清償日止，按週
    年利率百分之五計算之利息之範圍內，為有理由，應予准許
    ，逾上開數額之請求，即非有據，應予駁回。
六、原告與被告乙○○均陳明願供擔保以代釋明，請求宣告假執
    行及免為假執行，就原告勝訴部分，經核尚無不合，爰分別
    酌定相當擔保金額，併准許之，至於原告敗訴部分，則其假
    執行之聲請已失所附麗，應併予駁回。
七、本件事證已臻明確，兩造其餘主張及攻擊防禦方法與證據，
    經本院斟酌後，與本件判決結果已不生影響，故不一一論列
    ，附此敘明。
八、據上論結，本件原告之訴為一部有理由，一部無理由，依民
    事訴訟法第七十九條、第八十五條第一項、第四百六十三條
    、第三百八十五條第一項、第三百九十條第二項、第三九十
    二條，判決如主文。
中    華    民    國    94    年    10    月    11    日
                  民事第五庭　　審判長法  官　張世展
                                　　  法  官  蘇清恭
                                  　　法  官  王浦傑
上為正本係照原本作成。
如對本判決上訴，須於判決送達後20日內向本院提出上訴狀，未
表明上訴理由者，應於上訴後20日內，向本院提出理由書（須附
繕本）。
中    華    民    國    94    年    10    月    12    日
                                      書記官  廖英琇
                                                 K
